臺灣高等法院臺南分院刑事判決　　　　 95年度上易字第482號
上　訴　人　臺灣臺南地方法院檢察署檢察官
被　　　告　乙○○
選任辯護人　吳永茂律師
　　　　　　龍毓梅律師
被　　　告　丁○○
選任辯護人　吳永茂律師
上列上訴人因被告等偽造文書案件，不服臺灣臺南地方法院95年
度易字第124號中華民國95年7月26日第一審判決（起訴案號：臺
灣臺南地方法院檢察署94年度偵字第14099號），提起上訴，本
院判決如下：
    主  文
上訴駁回。
    理  由
壹、公訴意旨略以：被告乙○○與被告丁○○係父女關係，與甲○○則係兄弟關係，緣甲○○於民國七十六年三月六日向李
    龍山購買其坐落臺南縣永康市○○段11及14地號（重測前為
    網寮段221─1地號、220地號）二筆農地（下稱系爭土地）
    ，因其無自耕能力，遂借被告乙○○之名義登記，惟同時在
    本件土地上辦理最高限額抵押權予甲○○之妻李江碧蓮，以
    為擔保，且該二農地之土地所有權狀則由甲○○持有保管。
    詎被告乙○○明知該土地非其所有，竟於九十二年間，本件
    土地因重測經由台南縣永康地政事務所（下稱永康地政事務
    所）通知被告乙○○持原土地所有權狀至該所更換新權狀之
    際，竟基於使公務員登載不實之概括犯意，先謊稱系爭土地
    權狀遺失，並簽立切結書以換發新權狀後，嗣與被告丁○○
    犯意聯絡，共同謀議以假買賣之方式移轉系爭土地所有權與
    被告丁○○，並於九十三年間持向永康地政事務所辦理土地
    移轉登記，使不知情之永康地政事務所之承辦公務人員，將
    上開不實事項登載於其職務上所掌之公文書，足以生損害於
    甲○○及地政機關對土地管理業務之正確性。因認被告乙○○、丁○○涉犯刑法第二百十四條使公務員登載不實罪、第
    三百三十五條第一項之侵占罪、第三百三十九條第一項之詐
    欺取財罪之罪嫌云云。
貳、按犯罪事實應依證據認定之，無證據不得認定犯罪事實；又
    不能證明被告犯罪者，應諭知無罪之判決，刑事訴訟法第一
    百五十四條第二項、第三百零一條第一項分別定有明文；且
    認定不利於被告之事實，須依積極證據，苟積極證據不足為
    不利於被告事實之認定時，即應為有利於被告之認定，更不
    必有何有利之證據（最高法院三十年上字第八一六號判例參
    照）；而認定犯罪事實所憑之證據，雖不以直接證據為限，
    間接證據亦包括在內；然而無論直接或間接證據，其為訴訟
    上之證明，須於通常一般之人均不致有所懷疑，而得確信其
    為真實之程度者，始得據為有罪之認定，倘其證明尚未達到
    此一程度，而有合理之懷疑存在時，基於無罪推定之原則，
    即應為無罪之判決（最高法院七十六年台上字第四九七六號
    判例參照）。另按告訴人之告訴，須無瑕疵可指，且就其他
    方面調查，又與事實相符，始足採為認定犯罪事實之憑證。
    苟積極證據不足證明犯罪事實，被告之抗辯或反證縱屬虛為
    ，仍不能以資為積極證據應予採信之理由，而應為被告有利
    之認定（最高法院七十年台上字第三八一號判例參照）。以
    上均屬「無罪推定」、「有疑唯利被告」原則。
參、訊據被告乙○○、丁○○堅詞否認有何上揭犯行，被告乙○○辯稱：系爭土地係伊託甲○○接洽購買，由伊出錢，且甲○○於民事訴訟程序亦自承系爭土地係伊所有，有各該書狀
    及筆錄可參，系爭土地價格為一百三十餘萬元，苟係擔保信
    託登記而設定抵押權，衡情其金額應與土地價值同額或超額
    ，豈僅設定給甲○○之配偶李江碧蓮抵押權六十萬元，復於
    八十年十二月二十日以清償為原因塗銷抵押權，足見上揭土
    地並非係甲○○信託登記給伊，至於會設定抵押權給李江碧
    蓮，乃出於伊與甲○○共同投資土地，伊向甲○○借款而供
    作擔保，嗣因再共同投資，始會塗銷李江碧蓮抵押權，再向
    銀行借款，另系爭土地所有權狀並非因其申報遺失而補發，
    而是地籍圖重測而製發新所有權狀，且地政事務所並未將權
    狀遺失一事登載於職務上所掌之公文書上；被告丁○○則辯
    稱：伊係委由胞弟李南毅及代書洪麗紅，而與乙○○之債權
    人第一商業銀行大灣分行（下稱第一銀行）聯繫後，以五百
    五十三萬元現金交付銀行，由銀行撤回強制執行，再辦理所
    有權移轉登記於伊，確係支付五百五十三萬元購得系爭土地
    ，並非假買賣等語。經查：
一、公訴人認系爭土地係告訴人甲○○出資所購得，有以：證人
    李龍山之證述為憑。惟查：
（一）李龍山於九十四年五月十八日於偵訊時供稱：「是甲○○
      跟我當面溝通價位，當面與我交易並付款。」、「甲○○
      應該是將價金拿到我家給我。」、「我確定甲○○拿現金
      到我家不超過兩次，我確定沒有分期。」、「我不知道該
      地登記在何人名下。」等語（見他字卷第8─9 頁）。
（二）於九十四年十二月二十七日於偵訊時證稱：「是甲○○到
      我家和我談，在甲○○家簽約，價金也是在甲○○住處交
      付，是分期交付。」等語（見偵字卷第9頁）。
（三）於原審九十五年七月十二日審理時證稱：「（買主是誰？
      ）我跟甲○○接觸，土地所有權狀登記給誰誰就是買主，
      但是我也不知道登記給誰」、「（你在跟甲○○討論買賣
      過程中，甲○○有無說系爭土地是乙○○要買的？）沒有
      談到這部分。」、「（所有權過戶的程序你是否瞭解？）
      我不瞭解，我只拿所有權狀給他，其他都不清楚。」、「
      買賣契約書上的指紋是誰的指紋我不記得。」等語（見原
      審卷第201─204頁）。
（三）據上，可知證人李龍山對於告訴人甲○○交付款項之地點
      及次數，供述前後不一。查證人李龍山出賣系爭土地給告
      訴人甲○○，應如李龍山於第一次偵訊時之供述，係甲○○至其住所將款項交付與李龍山，始與常情相符。在李龍
      山尚未將系爭土地過戶之前，李龍山應等買主將款項拿到
      其住所交付，不致到買主家中取款，是其之後之證詞則與
      常情不符。又告訴人甲○○究係一次付清或分期付款，證
      人李龍山無不知之理，豈有先後供述不符之理。故證人李
      龍山之證詞不足證明系爭土地係告訴人甲○○向其購買系
      爭土地而信託登記於被告乙○○乙節。
二、公訴人認系爭土地係告訴人甲○○出資所購得，有以：告訴
    人所提出之買賣契約書影本一份為憑。惟查：
（一）告訴人甲○○雖有提出該買賣契約書影本為憑（見偵字卷
      第47─49頁）。惟迄本院審理時告訴人甲○○均無法提出
      原本，此部分業經被告否認其為真正，被告選任辯護人亦
      否認其有證據能力。是本院認尚難認該買賣契約書影本為
      真正。
（二）該買賣契約書第五款約定：「（七十六年）三月二十日支
      付四十萬元，第二期款交出土地所有權狀並向農會塗銷設
      定登記，交付印鑑證明及認章手續完竣後一次付清。」，
      惟該買賣契約書記載價款之交付則為「三月十三日收到二
      十萬元、三月十日收到二十萬元、七十六年三月二十日收
      到現金六十萬元。」，付款之方式似與契約之約定不同。
      又證人李龍山係經營貨運行生意之人，其於事業之經營上
      係經常使用印章之人，於本件之土地買賣契書上之「立契
      約書人」欄上之重要事項上竟未使用印章，而按指印，之
      後四次收取價款，於該買賣契約書簽收時，亦仍均按捺指
      印，已與常情有違。又證人李龍山於原審時竟證稱：「買
      賣契約書上的指紋是誰的指紋我不記得。」等語，更不可
      思議。
（三）據上，依告訴人所提出之買賣契約書影本一份，亦無法證
      明系爭土地係告訴人甲○○所購得。
三、公訴人認上開二筆土地係甲○○出資所購得，有以：系爭土
    地曾設定六十萬元之最高限額抵押權予告訴人之妻李江碧蓮
    名下作為擔保，及李江碧蓮之證詞為憑。惟查：
（一）系爭土地設定予李江碧蓮，係於七十六年四月二十二日登
      記最高額扺押權新台幣六十萬元予李江碧蓮，權利存續期
      限為七十六年四月十日至七十七年四月二十日，嗣於八十
      年十二月二十日以清償為原因塗銷該抵押權，有土地登記
      簿二紙在卷可按（見他字卷第158、163頁）。
（二）依上開買賣契約書所載系爭土地總價款為一百三十二萬九
      千六百元。
（三）告訴人甲○○及其妻李江碧蓮稱設定扺押權有利息所得，
      係考量節省稅金，所以沒有申報足額云云。惟，告訴人甲○○係服務於稅捐機關（見原審卷第82頁），若確無利息
      所得亦無須申報。是告訴人甲○○若為保其權利，亦應設
      定足額之抵押權才是。
（四）告訴人甲○○於七十九年間與被告乙○○合夥購買土地，
      均有訂立共同出資購買土地合約書（見原審卷第114─119
      頁）。查，當時雙方感情尚佳，告訴人甲○○與被告乙○○於合夥購買土地之時，於合約書中對兩人之權利，均記
      載明確。可知是否訂立書面與其二人感情是否融洽無關。
      若系爭土地確係告訴人所購買，以其二人互動之模式觀之
      ，告訴人甲○○既於合夥契約中均會要求被告乙○○簽訂
      書面契約，以保障其權利，豈會在信託登記在被告乙○○
      名下之土地，至其二人感情破裂前，反而未曾有支字片語
      之記載？
（五）告訴人甲○○另稱於系爭土地當初欲向銀行貸款，必須塗
      銷第一順位抵押權，因第二順位沒有用，所以沒有設定第
      二順位抵押權障權利云云（見原審第78頁）。話係如此，
      惟依上所述，告訴人甲○○與被告乙○○間之關係，於七
      十九年間，其二人合夥關係均會簽定書面契約，於八十年
      十二月間，告訴人甲○○若係將其所有之系爭土地供被告
      乙○○抵押借款，更須明定，此舉手之勞，告訴人甲○○
      豈有不為之理？反而於十餘年之後，系爭土地上已無任何
      負擔，再來主張系爭土地係其所有之理？
（六）據上，可知上揭抵押權之設定，並不足以保障告訴人甲○○就系爭土地信託登記在被告乙○○名下之債權。前揭證
      據，自不足為不利被告乙○○之認定。
四、公訴人認上開二筆土地係甲○○出資所購得，有以：系爭土
    地所有權狀之原本為告訴人甲○○所持有為憑。惟查：
（一）系爭土地於八十年十二月二十七日向第一銀行貸得八百八
      十萬元，設定最高限額抵押權一百零五十六萬元。業據告
      訴人甲○○供述在卷，並有系爭土地登記謄本在卷可按（
      見發查卷第62─72頁）。
（二）系爭土地若係經由告訴人甲○○同意，由被告乙○○向第
      一銀行貸款購地之用，此項巨額之貸款，關係被告乙○○
      與告訴人甲○○之重大權益，更須訂立書面，以訂明彼此
      之關係，否則利息之負擔、未履行之後果、告訴人甲○○
      權益之保障等等，均無法認定。但告訴人甲○○並未為之
      ，自不得以告訴人甲○○持有系爭土地所有權狀即謂系爭
      土地係告訴人甲○○所有。
（三）系爭土地若係告訴人甲○○所有，依告訴人甲○○及其妻
      李江碧蓮所述係要合資去沙崙購買土地（見原審第82頁）
      ，則系爭土地所貸得之款項之利息即應由告訴人甲○○負
      擔。惟告訴人甲○○迄今均未提出任何曾給付第一銀行有
      關系爭土地貸款利息之證明。反而係由被告乙○○支付系
      爭土地貸款之利息至其無法負擔為止，再由第一銀行於九
      十一年間向法院申請查封拍賣。
（四）證人李江碧蓮原審證稱：「沙崙土地是一起買，乙○○與
      我們各出一半，該土地總價金一千四百多萬元，購買該土
      地資金乙○○先以歸仁鄉○○段土地借一千零五十萬，本
      件系爭土地借款八百八十萬，購地餘款五百三十萬，存入
      乙○○戶頭支應土地抵押借款的利息…」等語（見原卷第
      84頁）。查，媽廟之土地係被告乙○○與告訴人有義所合
      資購買，各出資一半，後向第一銀行貸得一千零五十萬元
      ，為被告乙○○及告訴人甲○○所不爭執，有其共同出資
      購買土地合約書影本可按（見原審第118頁）。之後，其
      二人再合資購買沙崙之土地，僅須再三百多萬元，其二人
      僅須再各出資一百多萬元即可，告訴人甲○○豈會以其獨
      資所有之系爭土地來貸得八百八十萬元，以供被告乙○○
      合資購買沙崙之土地？且所剩之餘額，應係告訴人甲○○
      所有，豈會反而存入被告乙○○之帳戶用支付該二筆貸款
      之利息？是證人江碧蓮所證之情，顯有矛盾，不足採信。
      況告訴人甲○○與被告乙○○於本院九十年度上訴字第二
      五二號民事確定判決中所認定之事實，即其二人所應共同
      負擔之利息款項，係其二人合夥購買媽廟段八筆土地及沙
      崙段二筆土地，向第一銀行貸得二千八百七十萬元之利息
      不同（被告乙○○於該案中並未主張系爭土地係其與告訴
      人甲○○所共有，係在其共同負擔借款利息之列）。
（五）告訴人甲○○於台灣台南地方法院九十二年度訴字第五七
      四號第三人異議之訴中，在九十二年三月二十一日民事起
      訴狀及同年四月二十二日言詞辯論程序均主張就上揭二筆
      土地有地上權；另本院九十二年度上易字第二０一號第三
      人異議之訴中，在九十二年六月十八日上訴狀、同年八月
      十一日民事準備書狀及同年十月六日準備程序中均主張就
      上揭二筆土地有租賃權等情，經原審調閱上開二宗民事卷
      宗屬實，足認告訴人在上開民事訴訟程序中主張上揭二筆
      土地所有權人係被告乙○○所有，而其於該土地上有地上
      權或租賃權甚明。告訴人甲○○稱此均係訟訴權宜之計，
      則告訴人甲○○於前揭民事訴訟中，對法院及債權人所主
      張之所有權利，均是虛偽，均在欺騙法院及債權人，難道
      於本案所言即係屬實，並非作假乎？且依告訴人甲○○之
      邏輯推之，之前其信誓旦旦主張為真實者，現主張為權宜
      之計，難道於本案其再信誓旦旦主張其為真實者，豈非又
      僅係權宜之計而已，不會再欺暪法院？
（六）依九十二年間被告乙○○與告訴人甲○○兩人間關係之惡
      劣情形觀之，系爭土地若係告訴人甲○○所購得信託在被
      告乙○○名下，被告乙○○理應將系爭土地任由第一銀行
      查封拍賣即可。因被告乙○○若有違法之嫌，告訴人甲○○絕對不會對其輕縱。但被告乙○○並未為之，反而由其
      女即被告丁○○與第一銀行協商，經由該銀行同意，始由
      被告丁○○籌得超過拍賣底價之五百五十三萬元現金交付
      與第一銀行清償被告乙○○之欠款，再由第一銀行向台灣
      台南地法院撤回強制執行，塗銷抵押權，再辦理所有權移
      轉登記。系爭土地若非被告乙○○所有，至愚之人亦不致
      如此為之，讓告訴人甲○○有可乘之機，被告乙○○、丁○○再遭纏訟至今。
（七）據上，雖系爭土地所有權狀為告訴人甲○○所持有，但無
      法證明系爭土地確係告訴人甲○○所有而信託登記在被告
      乙○○名下。
五、告訴代理人謂於台灣台南地方法院八十九年重訴字第三一號
    及本院九十年度上字第二五二號判決書中已認定系爭土地係
    告訴人甲○○所有云云。惟查，該點告訴人甲○○係主張不
    安抗辯權，並非主張抵銷，法院僅列為不爭執點，並未認其
    確係告訴人甲○○所有，且未予抵銷告訴人甲○○所未給付
    之利息，甚至根本未予審酌（見發查卷第17、第42頁）。自
    不得據為不利被告乙○○之認定。
六、告訴代理人再謂於台灣台南地方法院八十九年度重訴字第三
    一號民事訴訟案時，被告乙○○有提出八十八年七月十日家
    族共有土地協調會議全程錄音帶一捲及譯文，乙○○（該案
    之原告）說：「你太太講都不要，說你網寮段那邊登記還給
    我就好」、甲○○說：「因為要買沙崙那土地，沙崙用我網
    寮段借八百八十萬元，和塭仔共借一千九百三十萬元。」等
    語（見發查卷第98─100頁），認依該次協調會錄音之內容
    觀之，被告乙○○於該協調會中已坦承系爭土地是告訴人甲○○所有云云。惟查：該次協調會雖有如是對話，惟僅有此
    對話，之後即無下文，且該協調會係在討論告訴人甲○○與
    被告乙○○共同向第一銀行所借一千多萬元利息之情事，於
    該協調會中告訴人甲○○對於向第一銀行貸款有無繳納利息
    ，與被告乙○○根本未有任何交集，故並未達成協議。又參
    與該次協調之證人丙○○於本院審理時亦證稱：「（網寮段
    有二筆土地，當時他們兄弟協調情形？）沒有具體說何人的
    土地。」、「當初沒有人說這土地是何人的，甲○○說土地
    是他的借給被告借款。」、「他（乙○○）沒有承認是甲○○的。」等語。可知當時對系爭土地所有權部分並無共識，
    丙○○亦無法確認系爭土地係何人所有。故自不得據此即認
    系爭土地係告訴人甲○○所有。
七、綜上，公訴人所舉之證據，均無法讓本院據以認定系爭土地
    確係告訴人甲○○出資購得而信託在被告乙○○名下。本院
    既無法認定系爭土地係告訴人甲○○所有，則嗣後被告乙○○在第一銀行之同意、主導下將系爭土地賣與被告丁○○即
    難認涉有侵占之嫌。
八、按土地法第四十三條規定「依本法所為之登記，有絕對的效
    力。」，基於前述理由本院尚難證明系爭土地確係告訴人甲○○出資購得，告訴人甲○○亦未就此爭執之法律關係以訴
    訟確認。從而，被告乙○○依土地法登記系爭土地為所有權
    人，即具有絕對真實之公信力。
九、系爭土地因地籍圖重測，於九十二年十一月三日登記完畢後
    同時繕發土地所有權狀，且查閱電腦資料並無發現有任何登
    載遺失之情況，有永康地政事務所95年3月17日所登記字第
    0950002234號函附卷可稽（見原審卷第33─44頁）。又換發
    新權狀，地政機關係依土地法第四十六條之一至第四十六條
    之三執行要點規定，應通知權利人檢附原權利書狀換發新書
    狀，權利人未能提出原權利書狀者，應檢附未能提出書狀之
    理由之切結書換發，逾期未換發者，應將原權利書狀公告廢
    止，有永康地政事務函及所附上開規定在卷可按（見他字卷
    第153頁、174頁）。又於系爭土地登記簿及異動索引上均未
    有換發新狀之登載事項，亦有系爭土地之土地登記簿及異動
    索引在卷可按。可知換發新狀並非地政機關公文書登載之事
    項。另被告乙○○確有以權狀遺失為由書立切結書，其切結
    之日期為九十二年十一月十七日，有該切結書附卷可憑（見
    他字卷第171頁）。綜上，足見土地地籍重測後，地政機關
    本即應將新所有權狀全部換給所有權人，該切結書僅在讓所
    有權人說明為何未交回舊所有權狀之原因而已，事實上所有
    權人若未交回舊所有權狀，地政機關亦會主動公告廢止，地
    政機關並非因所有權人提出切結書始繕發新土地所有權狀。
    故顯見永康地政事務所並未因被告乙○○提出切結書，而據
    以登載於公文書上，自與刑法第二百十四條規定「明知不實
    之事項，而使公務員登載於職務上所掌之公文書」之構成要
    件不合。
十、系爭土地經第一銀行向台灣台南地方法院執行處聲請查封、
    拍賣等情，經原審調閱該院九十一年度執字第一四九六四號
    民事執行卷屬實，嗣經被告丁○○出面購買等情，業經證人
    洪辜秀卿、洪麗紅、李南毅於審理時結證在卷（見原審卷第
    88─96頁）。參以被告丁○○於第一銀行之帳戶（帳號00
    000000000）於九十三年十一月四日分別由自己及
    洪辜秀卿、李南毅匯入一百萬元、二百五十萬元、七十萬元
    ，並於同月五日再匯出四百六十四萬元至被告乙○○帳戶，
    亦有被告丁○○該帳戶附卷可參。顯見被告丁○○確有支付
    購地價款無誤，且係在第一銀行之同意、主導下達成，用以
    清償被告乙○○之欠款。否則第一銀行於系爭土地買賣後豈
    會撤回系爭土地之查封、拍賣，及塗銷系爭土地之抵押權後
    過戶給被告丁○○。是被告丁○○、乙○○就系爭土地之買
    賣，為真買賣，而非假買賣。既係真買賣，被告乙○○、丁○○二人於系爭土地買賣上即無涉及詐欺之嫌。
肆、綜上所述，被告乙○○、丁○○被訴涉犯上揭使公務員登載
    不實罪、侵占罪及詐欺罪之犯行，均屬不能證明。此外，復
    查無其他積極證據足以證明被告二人確有上揭之犯行。原審
    因予諭知無罪判決，經核於法並無不合，檢察官上訴意旨，
    仍執前詞，指摘原判決不當，為無理由，應予駁回。
據上論斷，應依刑事訴訟法第三百六十八條，判決如主文。
本案經檢察官蘇南桓到庭執行職務。
中　　華　　民　　國　　96　　年　　3　　月　　27　　日
                  刑事第二庭    審判長法　官  葉居正
                                      法　官  吳森豐
                                      法　官  吳勇輝
以上正本證明與原本無異。
不得上訴。
　　　　　　　　　　　　　　　　　　　書記官  李良倩
中　　華　　民　　國　　96　　年　　3　　月　　27　　日
